臺灣南投地方法院民事判決
110年度訴字第247號
原      告  中國信託商業銀行股份有限公司


法定代理人  利明献  
訴訟代理人  陳俊宏  
            陸政宏  
被      告  林勝昌  
            羅林招  
上列當事人間代位請求分割遺產事件，本院於民國110年10月18
日言詞辯論終結，判決如下：
    主  文
被告與被代位人林洋生就被繼承人林火標所繼承如附表一、二所
示之土地及建物，應按如附表三所示之應繼分比例分割為分別共
有。
訴訟費用由兩造依附表四所示之訴訟費用負擔比例負擔。 
    事實及理由
壹、程序事項：
　　被告林勝昌、羅林招未於言詞辯論期日到場，核無民事訴訟
    法第386條各款所列情形，爰依原告聲請，由其一造辯論而
    為判決。　
貳、實體事項：　
一、原告主張略以：
  ㈠原告為被代位人林洋生之債權人，原告前向臺灣臺中地方法
    院聲請對林洋生強制執行未果，經臺灣臺中地方法院准予發
    給77年度執四字第4673號債權憑證在案，林洋生迄仍積欠原
    告新臺幣（下同）2,477,748元及自民國74年1月30日起至清
    償日止，按年息11%計算之利息，暨自74年3月3日起至清償
    日止，其逾期在6個月以內者，按上開利率10%，逾期超過6
    個月者，就超過部分按上開利率20%計算之違約金，尚未清
    償（下稱系爭債權）。
  ㈡訴外人林火標於95年1月6日死亡，遺有如附表一所示坐落南
    投縣○○鄉○○段0000000000000000000○000地號等6筆土地（下
    稱系爭土地），及如附表二所示門牌號碼為南投縣○○鄉○○村
    ○○巷00○00○00號等3間未辦保存登記建物（下稱系爭建物，
    與系爭土地合稱系爭遺產），現由林火標之全體繼承人即林
    洋生與被告公同共有，並於106年9月29日辦竣繼承登記。
  ㈢林洋生與被告公同共有系爭遺產，但因未能分割為分別共有
    ，致原告無法聲請強制執行林洋生於系爭遺產之權利以滿足
    系爭債權，而對原告之系爭債權造成損害。原告爰代位行使
    林洋生之權利，請求分割系爭遺產。
  ㈣爰依民法第242條、第1164條之規定提起本件訴訟。並聲明：
    如主文所示。　　
二、被告林勝昌、羅林招未於言詞辯論期日到場，亦未提出書狀
    為任何聲明或陳述。　　
三、法院之判斷：
  ㈠按當事人對於他造主張之事實，於言詞辯論時不爭執者，視
    同自認。當事人對於他造主張之事實，已於相當時期受合法
    之通知，而於言詞辯論期日不到場，亦未提出準備書狀爭執
    者，準用第1 項之規定，民事訴訟法第280 條第1 項、第3
    項分別定有明文。查原告上開主張，業據提出臺灣臺中地方
    法院77年度執四字第4673號債權憑證、繼續執行紀錄表、如
    附表一所示系爭土地之第一類登記謄本、林洋生全國財產稅
    總歸戶財產查詢清單、如附表二所示系爭建物之房屋稅籍證
    明書等為證（見本院卷第29 頁至第51頁、第69頁至第82頁
    及第175頁至第177頁），亦有南投縣竹山地政事務所110年8
    月18日竹地一字第1100003992號函所檢附之附表一所示之系
    爭土地辦理繼承登記之登記申請書(內有林火標之除戶謄本
    、繼承系統表等)、財政部中區國稅局竹山稽徵所110年8月2
    6日中區國稅竹山營所字第1102752314號函復所檢附之林火
    標遺產稅逾核課期間證明書等在卷可參（見本院卷第107頁
    至第147頁、第157頁至第159頁）。又林洋生積欠原告上開
    欠款經原告向本院聲請強制執行乙節，亦經本院職權調取本
    院110年度司執字第5255號卷宗核閱無訛，而被告已於相當
    時期受合法通知，未於言詞辯論期日到場，復未提出書狀爭
    執，依民事訴訟法第280 條第3 項準用第1 項規定，應視同
    自認，堪認原告之主張為真實。
  ㈡按各共有人，除法令另有規定外，得隨時請求分割共有物；
    但因物之使用目的不能分割或契約訂有不分割之期限者，不
    在此限，民法第823 條第1 項定有明文。次按債務人怠於行
    使權利時，債權人因保全債權，得以自己之名義，行使其權
    利；又繼承人有數人時，在分割遺產前，各繼承人對於遺產
    全部為公同共有。繼承人得隨時請求分割遺產，民法第242 
    條前段、第1151條、第1164條前段分別定有明文。是繼承人
    欲終止其間之公同共有關係，惟有以分割遺產之方式為之。
    在公同共有遺產分割自由之原則下，民法第1164條規定繼承
    人得隨時請求分割遺產，該條所稱之「得隨時請求分割」，
    依同法第829 條及第830 條第1 項規定觀之，自應解為包含
    請求終止公同共有關係在內，俾繼承人之公同共有關係歸於
    消滅而成為分別共有，始不致與同法第829 條所定之旨趣相
    左，庶不失繼承人得隨時請求分割遺產之立法本旨（最高法
    院93年度台上字第2609號判決意旨參照）。經查：
  ⒈本件林洋生無償債能力，本應以其所繼承之系爭遺產供清償
    債務，惟系爭遺產於繼承人分割析算完畢前，對特定物之公
    同共有權利，尚無法自一切權利義務公同共有之遺產中單獨
    抽離而為執行標的，故應俟共有物分割後，始得執行其應有
    部分，而繼承人間就林火標所遺系爭遺產並無不能分割之情
    形，亦無不分割之約定，惟因林洋生怠於行使繼承分割請求
    權，致原告無法就其分得部分執行受償。原告為保全其對林
    洋生之債權能獲得清償，依民法第242 條之規定，代位行使
    林洋生之遺產分割請求權，聲明請求被告應與林洋生就林火
    標所遺之系爭遺產予以分割，尚無不合。
　⒉按終止遺產之公同共有關係，既應以分割方式為之，將遺產
    之公同共有關係終止改為分別共有關係，性質上自亦屬分割
    遺產方法之一。林火標於95 年1 月6 日死亡，林洋生與被
    告為林火標之全體繼承人，應繼分各3 分之1 ，是本院審酌
    系爭遺產之共有情形、經濟效用及兩造之利益等情事，認原
    告主張系爭遺產應按如附表三所示之應繼分比例分割為分別
    共有之分割方法，並不損及各繼承人之利益，符合公平適當
    原則，應屬適當。
四、綜上所述，原告依民法第242 條、第1164條之規定，代位林
    洋生訴請被告應與林洋生就林火標所遺之系爭遺產予以分割
    ，分割方法為由林洋生與被告按附表三所示應繼分比例分割
    為分別共有，為有理由，應予准許。 
五、又因共有物分割、經界或其他性質上類似事件涉訟，由敗訴
    當事人負擔訴訟費用顯失公平者，法院得酌量情形，命勝訴
    之當事人負擔其一部，民事訴訟法第80條之1 定有明文。蓋
    分割共有物事件，本質上並無訟爭性，共有人間本可互換地
    位，由任一共有人起訴請求分割，均無不可，分割之結果雙
    方均蒙其利，若由被告負擔訴訟費用之全部，在客觀上顯失
    公平；且本件係因原告欲實現對林洋生之債權，代位林洋生
    提起本件分割遺產訴訟，依前開說明，自應與被告依附表四
    所示之比例負擔訴訟費用，始符公允，爰諭知如主文第2 項
    所示。 
六、訴訟費用之負擔：民事訴訟法第80條之1 。 
中　　華　　民　　國  　110　　年 　11　  月　  1 　　日
                        民事第一庭法　官　葛耀陽
以上正本係照原本作成。
如對本判決上訴，須於判決送達後20日內向本院提出上訴狀。
如委任律師提起上訴者，應一併繳納上訴審裁判費。
中　　華　　民　　國　　110 　年　　11　　月　　3 　　日
                                  書記官  黃婉淑
附表一：被繼承人林火標遺產明細(土地部分)
編號 土地坐落 權利範圍 1 南投縣○○鄉○○段000地號 1分之1 2 南投縣○○鄉○○段000地號 1分之1 3 南投縣○○鄉○○段000地號 8分之1 4 南投縣○○鄉○○段000地號 8分之1 5 南投縣○○鄉○○段000地號 8分之1 6 南投縣○○鄉○○段000地號 8分之1 
附表二：被繼承人林火標遺產明細(建物部分)
編號 房屋門牌號碼 （稅籍編號） 權利範圍 1 南投縣○○鄉○○村○○巷00號 （00000000000） 5分之1 2 南投縣○○鄉○○村○○巷00號 （00000000000） 1分之1 3 南投縣○○鄉○○村○○巷00號 （00000000000） 1分之1 
附表三：
編號 共有人 應繼分比例 1 林勝昌 3分之1 2 羅林招 3分之1 3 林洋生 3分之1 
附表四： 
訴訟費用負擔人 訴訟費用負擔比例 原告 3分之1 被告林勝昌 3分之1 被告羅林招 3分之1